【裁判字號】    89,判,751
【裁判日期】    890316
【裁判案由】    贈與稅
【裁判全文】
行  政  法  院  判  決                            八十九年度判字第七五一號
    原      告  甲○○
    被      告  財政部臺北市國稅局
右當事人間因贈與稅事件，原告不服行政院中華民國八十八年一月二十八日台八十八
訴字第○四一三六號再訴願決定，提起行政訴訟。本院判決如左︰
    主  文
原告之訴駁回。
    事  實
緣原告以其繳納稅款確有困難，迭向被告申請以實物抵繳其應納之三筆贈與稅額，惟
因原告未具體載明抵繳實物，經被告多次函請原告提供相關資料。嗣原告於八十六年
五月三十日出具抵繳同意書，將其所有坐落台北市○○區○○段三小段五四○、五四
一地號各持分十五分之二土地抵繳贈與稅。被告以原告所提抵繳實物價值顯然不足以
抵繳三筆贈與稅額共計新台幣（下同）二二七、二六七、五一四元（七十七年贈與稅
一五七、二八九、五九一元、七十八年贈與稅七、六四三、三二五元及六二、三三四
、五九八元），乃以八十六年六月五日財北國稅徵字第八六一四五五九二號函原告
先受理抵繳七十八年度贈與稅額七、六四三、三二五元之申請案等語。嗣被告現場勘
查後，以八十六年六月十七日財北國稅徵字第八六○二八三六四號函復原告略以系
爭土地與遺產及贈與稅法第三十條第二項易於變價或保管之規定不符，歉難照辦等語
。原告不服，提起訴願、再訴願，遞遭決定駁回，遂提起行政訴訟。茲摘敘兩造訴辯
意旨如次：
原告起訴意旨略謂︰一、被告八十六年六月十七日財北國稅徵字第八六○二八三六
四號函謂：「．．經查．．台端提供文山區○○段○○段五四○地號土地係在公共設
施保留地（道路用地），另五四一地號土地係在商業區，面積二平方公尺，權利範圍
十五分之二，惟屬分別共有，現場勘查為考試院專用停車場之鐵網籬笆，且其上設置
有交通號誌燈，屬不易變價之土地。．．」云云。又再訴願決定理由謂：「．．贈與
稅之納稅義務人為贈與人者，如以其所有之公共設施預定地申請抵繳應納之贈與稅額
時，該項土地既不合於易於變價之要件，應否准受理抵繳，復為財政部八十一年十二
月三日台財稅第八一一六八五五四二號函所釋示。．．」等語。惟：（一）原告所提
供抵繳贈與稅之該二筆土地，既業經被告分別認定為係屬「公共設施保留地（道路用
地）」以及「考試院專用停車場鐵網籬笆」之用，其上並設有交通號誌燈，且仍未辦
理徵收，亦即現為政府機關違法占用中，故原告就該二筆土地早已無法自由使用與收
益，因此形成因公益而特別犧牲原告之財產利益。就此，司法院釋字第四○○號解釋
業已闡明：「．．．憲法第十五條關於人民財產權應予保障之規定，旨在確保個人依
財產之存續狀態行使其自由使用、收益及處分之權能，並免於遭公權力或第三人之侵
害．．。．．既成道路符合一定要件而成立公用地役關係者，其所有權人對土地既已
無從自由使用收益，形成因公益而特別犧牲其財產上之利益，國家自應依法律之規定
辦理徵收，給予補償．．．。」同理，原告所提供抵繳贈與稅之該二筆土地，其中五
四○地號土地依使用分區證明係屬公共設施保留地，但實際供道路使用，並未辦理徵
收，亦未取得補償費；五四一地號土地則為考試院違法占用中，其回收亦有困難，故
本件符合司法院釋字第四○○號解釋之情形，則被告逕認該二筆土地係不易變價而否
准抵繳，顯非合理。（二）據以作成再訴願決定之法令基礎業已變更，蓋財政部八十
一年十二月三日台財稅第八一一六八五五四二號函雖謂：「贈與稅之納稅義務人為贈
與人者，如以其所有之公共設施預定地申請抵繳應納之贈與稅時，該項土地既不合遺
產及贈與稅法施行細則第四十三條所定易於變價之要件，應否准受理抵繳。」。惟此
函釋所依據之遺產及贈與稅法施行細則第四十三條，業經八十五年四月十七日台財稅
第000000000號令刪除之。依稅捐稽徵法第一條之一規定：「財政部依本法
或稅法所發布之解釋函令，對於據以申請之案件發生效力。但有利於納稅義務人者，
對於尚未核課確定之案件適用之。」本案據以否准原告抵繳之法令基礎已喪失，原處
分及一再訴願決定即屬違法。二、綜上，原處分及一再訴願決定均有違誤，請予撤銷
，以維原告權益等語。
被告答辯意旨略謂︰一、按遺產及贈與稅法第三十條第二項規定：「．．贈與稅應納
稅額在三十萬元以上，納稅義務人確有困難，不能一次繳納現金時，得於前項規定納
稅期限內，向該管稽徵機關申請．．．，並准以課徵標的物或其他易於變價或保管之
實物一次抵繳。」另「申請抵繳稅款之實物中，有易於變價與不易於變價之分時，應
以易於變價者而為抵繳。其中所謂『易於變價』，雖與『保管』同列，然非擇一即可
，而排除稅捐稽徵機關之認定權限。」司法院釋字第三四三號亦解釋在案。又「贈與
稅之納稅義務人不得以其所有公共設施保留預定地申請抵繳應納贈與稅額。」復經財
政部八十一年十二月三日台財稅第八一一六八五五四二號函釋在案。二、原告訴稱其
所有台北市○○區○○段三小段五四○、五四一地號等兩筆土地抵繳贈與稅，被分別
認定為「公共設施保留地（道路用地）」以及「考試院專用停車場鐵網籬笆」，其上
並設有交通號誌燈，未辦理徵收，符合司法院釋字第四○○號解釋云云。惟該二筆土
地非屬遺產及贈與稅法施行細則第四十三條之一規定所稱課徵標的物，亦不符司法院
釋字第三四三號解釋易於變價及保管之規定，又土地登記謄本無公告徵收註記，被告
以該土地與遺產及贈與稅法第三十條第二項易於變價或保管之規定不符，歉難辦理抵
繳，應無不當。至司法院釋字第四○○號有關辦理徵收給予補償之解釋，非本案應准
予受理土地抵繳之論據。三、綜上所述，原處分及一再訴願決定並無違誤，請駁回原
告之訴，以維稅政等語。
    理  由
按「．．．贈與稅應納稅額在三十萬元以上，納稅義務人確有困難，不能一次繳納現
金時，得於前項規定納稅期限內，向該管稽徵機關申請．．．准以課徵標的物或其他
易於變價或保管之實物一次抵繳。」、「本法第三十條第二項所稱課徵標的物，係指
依本法規定計入本次遺產總額或贈與總額並經課徵遺產稅之遺產或課徵贈與稅之受贈
財產。」分別為遺產及贈與稅法第三十條第二項及同法施行細則第四十三條之一所規
定。又財政部八十一年十二月三日台財稅第八一一六八五五四二號函釋：「贈與稅之
納稅義務人不得以其所有公共設施保留預定地申請抵繳應納贈與稅額。」係為貫徹上
開稅法之執行，並培養誠實納稅之風氣所必要，核與相關稅法規定並未違背，得予援
用。本件原告以其繳納稅款確有困難，迭向被告申請以實物抵繳其應納之三筆贈與稅
額，惟因原告未具體載明抵繳實物，經被告多次函請原告提供相關資料。嗣原告於八
十六年五月三十日出具抵繳同意書，將其所有坐落台北市○○區○○段三小段五四○
、五四一地號各持分十五分之二土地抵繳贈與稅，被告以原告所提抵繳實物價值顯然
不足以抵繳三筆贈與稅額共計二二七、二六七、五一四元（七十七年贈與稅一五七、
二八九、五九一元、七十八年贈與稅七、六四三、三二五元及六二、三三四、五九八
元），乃以八十六年六月五日財北國稅徵字第八六一四五五九二號函原告先受理抵
繳七十八年度贈與稅額七、六四三、三二五元之申請案等語。嗣被告現場勘查後，以
八十六年六月十七日財北國稅徵字第八六○二八三六四號函復原告略以系爭土地與
遺產及贈與稅法第三十條第二項易於變價或保管之規定不符，歉難照辦等語。原告循
序起訴謂其提供抵繳贈與稅之台北市○○區○○段三小段五四○、五四一地號等兩筆
土地，被分別認定為「公共設施保留地（道路用地）」以及「考試院專用停車場鐵網
籬笆」其上設有交通號誌燈，未辦理徵收，亦即現為政府機關違法占用中，故原告就
該二筆土地早已無法自由使用與收益，因此形成因公益而特別犧牲原告之財產利益，
符合司法院釋字第四○○號解釋，又原處分及一再訴願決定據以否准原告抵繳之法令
基礎—遺產及贈與稅法施行細則第四十三條所定易於變價之要件，業經刪除，依稅捐
稽徵法第一條之一規定，原處分及一再訴願決定即屬違法（詳如事實欄所載）云云。
查原告請求辦理抵繳之兩筆土地，非屬依遺產及贈與稅法規定計入贈與總額並經課徵
贈與稅之受贈財產，又系爭二筆土地或屬公共設施保留地（道路用地），或屬商業區
，然為考試院專用停車場鐵網籬笆且上設交通號誌燈，均未辦理徵收，依一般社會通
念，非屬易於變價或保管之實物，被告否准原告以系爭土地抵繳贈與稅之請求，徵諸
首開規定及函釋意旨，洵屬有據。至於既成道路或都市○○道路用地，其所有權人對
土地既已無從自由使用收益，形成因公益而特別犧牲其財產上之利益，依據司法院釋
字第四○○、四四○號解釋意旨，國家自應依法律之規定辦理徵收給予補償，亦即所
有權人享有受相當補償之權利，然此非謂既成道路或都市○○道路用地合於遺產及贈
與稅法第三十條第二項所規定「易於變價或保管之實物」之要件而得辦理抵繳。另原
告所有台北市○○區○○段三小段五四一地號土地，為「考試院專用停車場鐵網籬笆
」且上設交通號誌燈，與司法院釋字第四○○號解釋意旨，尚屬有間，於其占用情形
未排除前，當非屬易於變價或保管之實物。至原告主張遺產及贈與稅法施行細則第四
十三條所定易於變價之要件既經刪除，依稅捐稽徵法第一條之一規定，原處分及一再
訴願決定即屬違法乙節。按「准以其他易於變價或保管之實物一次抵繳」之規定，業
經八十四年一月十三日總統令修正公布之遺產及贈與稅法第三十條第二項規定予以納
入，是原告所訴，核屬誤解。從而，原告前揭主張，要非可採。原處分及一再訴願決
定，俱無違誤之處。原告起訴意旨，非有理由，應予駁回。
據上論結，本件原告之訴為無理由，爰依行政訴訟法第二十六條後段，判決如主文。
中    華    民    國     八十九      年      三      月      十六       日
                    行 政 法 院 第 一 庭
                                審 判 長 評  事      黃  綠  星
                                         評  事      藍  獻  林
                                         評  事      黃  璽  君
                                         評  事      廖  宏  明
                                         評  事      鄭  忠  仁
右  正  本  證  明  與  原  本  無  異
                                         法院書記官  邱  彰  德
中    華    民    國     八十九      年      三      月      十七       日


司法院資訊處製作；財團法人民間司法改革基金會備份。
